臺灣臺北地方法院民事判決
                                      109年度建字第312號
原      告  磐生聯合有限公司

法定代理人  陳新儒  
訴訟代理人  楊智綸律師
被      告  大清營造股份有限公司

法定代理人  李森田  
訴訟代理人  林淑惠律師
上列當事人間請求給付工程保留款等事件，本院於110年4月6日
言詞辯論終結，判決如下：
    主      文
被告應給付原告新台幣伍佰參拾參萬玖仟玖佰肆拾捌元，及自民
國一百零九年十月二十三日起至清償日止，按年息百分之五計算
之利息。
原告其餘之訴駁回。
訴訟費用由被告負擔。
    事實及理由
一、原告主張：美麗灣渡假村股份有限公司（下稱美麗灣公司）
    與台東縣政府簽訂「徵求民間參與衫原海水浴場投資經營興
    建暨營運契約」，共同以BOT之方式進行開發（下稱系爭開
    發案），並將系爭開發案中台東美麗灣渡假村新建工程（下
    稱美麗灣新建工程）委由被告承攬。嗣被告再將美麗灣新建
    工程之公共/一樓三溫暖區裝修石材工程及追加一/二工程、
    內裝景觀石材工程、內裝－B棟公共裝修石材工程及追加一工
    程（以下合稱系爭工程）發包予原告承攬施作，兩造就系爭
    工程分別簽立五份工程合約（以下合稱系爭合約），約定各
    工程按月估驗計價當期完成工作價值之90%，剩餘10%為保留
    款，於全數工程完工開幕後六個月退還。原告依約於102年
    間完工，被告業已核實並給付90%之估驗款項，並保留10%之
    保留款數額共計5,339,948元。嗣因系爭開發案之環境影響
    評估審查結論經高雄高等行政法院撤銷，台東縣政府雖提起
    上訴亦經最高行政法院駁回確定，系爭開發案確定停止開發
    ，且台東縣政府與美麗灣公司就系爭發案之爭議亦經中華民
    國仲裁協會作成「美麗灣公司與台東縣政府間徵求民間參與
    衫原海水浴場投資經營興建暨營運契約終止」、「台東縣政
    府應以新台幣629,638,056元整收買美麗灣公司位於台東縣○
    ○鄉○○0號建物已完成之資展」等仲裁判斷。兩造雖於系爭合
    約之採購/發包合約單上約定保留款10%經全數完工開幕後六
    個月，辦理退還，今系爭開發案既停止開發並由台東縣政府
    買回，客觀上已無開幕之可能，則兩造間保留款給付之條件
    顯無可能成就，應視為無條件，被告自應給付原告尚未給付
    之保留款5,339,948元等語，並聲明：被告應給付原告5,339
    ,948元，及自支付命令送達翌日起至清償日止，按年息5%計
    算之利息。
二、被告則以：系爭合約附件之採購/發包合約單上雖約定「保
    留款10%經全數工程完工開幕後六個月，辦理退還」或「保
    留款10%於工程完工，餐廳開幕驗收後三個月，無修繕修補
    情事，辦理退還」，然另亦載明「本合約無其他付款條條件
    ，惟甲方（即被告）得依實際需求另行約定」等語，可知被
    告保有依實際需求變更付款條件之權利。本件被告就系爭工
    程保留款之數額5,339,948元固不爭執，然系爭開發案停工
    係因台東縣政府之環境影響評估有瑕疵遭行政法院撤銷所致
    ，非可歸責被告，且美麗灣公司與台東縣政府已就系爭開發
    案之相關爭議提付仲裁，被告自得變更保留款之付款方式，
    改為待系爭開發案之仲裁判斷確定後，視同全部工程完工開
    幕，並於台東縣政府完成驗收點交後6個月退還保留款，無
    需經原告同意，則原告請求退還保留款之期限並未屆至，尚
    不得請求被告給付保留款。又系爭合約第11條約定估驗計價
    不得視為驗收合格，全部工程竣工並經驗收合格前，所有已
    完成工程及到場材料，均由原告保管，系爭合約第37條亦約
    定就系爭工程之全部負保固責任，則系爭工程之保留款須俟
    被告會同美麗灣公司與台東縣政府驗收合格且無待解決事項
    後，由被告填發結算驗收證明書予原告，被告始有給付義務
    ，系爭開發案之仲裁判斷雖已於109年10月24日作成，然經
    被告與美麗灣公司現場會勘後，發現原告完成之工作有多處
    瑕疵，故系爭工程經驗收合格前，原告尚不得請求保留款等
    語置辯。答辯聲明：㈠原告之訴及假執行之聲請均駁回。㈡如
    受不利之判決，被告願供擔保，請准宣告免為假執行。
三、兩造不爭執事項：（見本院卷第268頁）
　㈠兩造就美麗灣渡假村新建工程有簽立如聲證1所示5份工程合
    約。
  ㈡原告已依兩造簽訂之工程合約施作，並如被證3 所示估驗項
    目均已完成。
  ㈢被告已核實並給付如被證3 所示估驗款項，但尚有工程保留
    款新臺幣5,339,948元未支付。
  ㈣被告公司已要求原告開立所有工程款百分之百的發票，並予
    以申報。
  ㈤台東美麗灣渡假村環境評估未通過，業經最高行政法院撤銷
    確定在案（聲證3），該渡假村已停止開發行為，並且美麗
    灣渡假村股份有限公司與台東縣政府已達成仲裁由台東縣政
    府買回建物。　　
四、兩造爭執之要點及本院得心證之理由：
　　原告主張系爭開發案已停止開發，兩造間保留款給付之條件
    顯無可能成就，被告應給付尚未給付之保留款5,339,948元
    予原告等語，惟為被告否認，並以上揭情詞置辯。是本件爭
    點為：㈠兩造約定「保留款10%經全數工程完工開幕後六個月
    ，辦理退還」、「保留款10%於工程完工、餐廳開幕驗收後
    三個月，無修繕修補情事，辦理退還」之期限條件已無法成
    就，是否視為條件已不存在，被告是否應即退還工程保留款
    ？㈡被告可否以尚待驗收為由，拒絕給付工程保留款？㈢兩造
    是否有另行約定以仲裁確定後六個月為付款條件之事實？析
    述如下：
  ㈠兩造約定「保留款10%經全數工程完工開幕後六個月，辦理退
    還」、「保留款10%於工程完工、餐廳開幕驗收後三個月，
    無修繕修補情事，辦理退還」之期限條件已無法成就，是否
    視為條件已不存在，被告是否應即退還工程保留款？
　　按當事人就既已存在之債務，約定於預期之不確定事實發生
    時履行，而非將債務之發生或消滅繫於該不確定事實之發生
    ，係對債務之清償約定不確定期限，而非附以條件。（最高
    法院105年度台上字第145號民事裁判意旨參照）。又當事人
    預期不確定事實之發生，以該事實發生時為債務之清償期者
    ，應認該事實發生時或其發生已不能時，為清償期屆至之時
    （最高法院94年度台上字第894號民事判決意旨參照）。查
    ，系爭合約第11條第1項約定：「工程款部分之支付，除另
    有約定外，由乙方依下列規定申請估驗計價，經甲方核實後
    給付之。該估驗計價不得視為該工作（物）業已驗收合格。
    1.於開工後，每月20至25日前應備妥全額發票及請款資料、
    協調會記錄提出予甲方申請估驗請款一次。如逾期將延至下
    期計價。2.請款方法□請款計價：90%，六十日期票。□保
    留款：10%，六十日期票…。」（見支付命令卷第16、52、80
    頁），系爭合約後附採購/發包合約單復約定「保留款10%經
    全數工程完工開幕後六個月，辦理退還」、「保留款10%於
    工程完工、餐廳開幕驗收後三個月，無修繕修補情事，辦理
    退還」等語（見支付命令卷第37、46、73、101、110頁），
    兩造約定系爭工程按月估驗當期完成工作價值90%，餘10%為
    保留款，俟全數工程完工開幕後六個月或餐廳開幕驗收後三
    個月退還，係就既已存在之保留款債務約定不確定之清償期
    限，尚非附以條件。又被告尚有工程保留款5,339,948元未
    支付，台東美麗灣渡假村環境評估未通過，業經最高行政法
    院撤銷確定在案，該渡假村已停止開發行為，並且美麗灣渡
    假村股份有限公司與台東縣政府已達成仲裁由台東縣政府買
    回建物等情，均為兩造不爭之事實，足見系爭工程全數工程
    完工開幕、餐廳開幕驗收等事實客觀上已確定不能發生，揆
    諸首揭說明，應認系爭工程保留款之清償期限已屆至，被告
    即應給付工程保留款。是原告請求被告給付工程保留款5,33
    9,948元，自屬有據。
　㈡被告可否以尚待驗收為由，拒絕給付工程保留款？
　　被告雖抗辯系爭合約第11條約定估驗計價不得視為驗收合格
    ，全部工程竣工並經驗收合格前，所有已完成工程及到場材
    料，均由原告保管，系爭合約第37條亦約定就系爭工程之全
    部負保固責任，則系爭工程之保留款須俟被告會同美麗灣公
    司與台東縣政府驗收合格且無待解決事項後，由被告填發結
    算驗收證明書予原告，被告始有給付義務，系爭開發案之仲
    裁判斷雖已於109年10月24日作成，然經被告與美麗灣公司
    現場會勘後，發現原告完成之工作有多處瑕疵，故系爭工程
    經驗收合格前，原告尚不得請求保留款等語云云。經查，系
    爭合約第11條第1項約定估驗計價不得視為該工作（物）業
    已驗收合格，已詳述如前，兩造復未曾就系爭工程辦理任何
    驗收程序，固堪認系爭工程尚未驗收合格。惟系爭開發案之
    爭議，業經中華民國仲裁協會作成仲裁判斷略以：「一、美
    麗灣公司與台東縣政府間『徵求民間參與杉原海水浴場投資
    經營案興建暨營運契約』終止。…三、台東縣政府應以新台幣
    629,638,056元收買美麗灣公司位於台東縣○○鄉○○0號建物已
    完成之資產。四、台東縣政府應協同美麗灣公司辦理位於台
    東縣○○鄉○○0號建物資產移轉程序…。」（見本院卷第85頁）
    ，足徵系爭開發案係以終止契約、現況結算、現況移交之方
    式了結現務，系爭工程無以續行既非可歸責原告，參諸系爭
    合約第42條第1項第2款第2目約定：「已施工之工程，依本
    合約約定估驗計價。」等語（見支付命令卷第30、66、94頁
    ），亦僅須辦理現況結算而無驗收之必要，是被告抗辯系爭
    工程之保留款須俟被告會同美麗灣公司與台東縣政府驗收合
    格且無待解決事項後，由被告填發結算驗收證明書予原告，
    被告始有給付義務云云，為不可取。至被告另抗辯被告與美
    麗灣公司現場會勘後發現原告完成之工作有多處瑕疵，故系
    爭工程經驗收合格前，原告尚不得請求保留款等語一節，惟
    縱認原告完成之工作有瑕疵，亦僅生被告依民法第493條以
    下規定行使瑕疵擔保權利之問題，被告於本件既未為任何瑕
    疵抵銷抗辯，尚不得僅以系爭工程有瑕疵為由拒付保留款，
    是被告此部分抗辯，亦無足採。
　㈢兩造是否有另行約定以仲裁確定後六個月為付款條件之事實
    ？　　
　　按民事訴訟如係由原告主張權利者，應先由原告負舉證之責
    ，若原告先不能舉證，以證實自己主張之事實為真實，則被
    告就其抗辯事實即令不能舉證，或其所舉證據尚有疵累，亦
    應駁回原告之請求（最高法院98年度台上字第1045號、107
    年度台上字第2320號判決意旨參照）。經查，兩造就美麗灣
    渡假村新建工程有簽立如聲證1所示5份工程合約（即系爭合
    約），為兩造不爭之事實。依系爭合約後附採購/發包合約
    單合約須知欄付款方式固約定：「本合約無其他付款條件，
    惟甲方得依實際需求另行約定。」等語（見支付命令卷第37
    、46、73、101、110頁），惟前開約定僅係賦予被告得依實
    際需求另行與原告議定付款方式之權利，非指被告有權單方
    面變更付款方式，被告抗辯其得逕依上開約定變更付款方式
    云云，容有誤會。又契約之成立應以當事人意思表示合致為
    前提，被告就兩造合意變更付款方式一節，已為原告所否認
    ，惟被告並未進一步立證以實其說，揆諸首揭裁判意旨，已
    難認被告所辯可採。況被告已當庭自承：「民事言詞辯論意
    旨狀第3頁爭執事項三所載為被告曾經提出，但原告不同意
    ，故並未達成合意。」等語明確（見本院卷第268至269頁）
    ，是被告抗辯兩造另行約定以仲裁確定後六個月為付款條件
    云云，難認有據。
五、末按給付有確定期限者，債務人自期限屆滿時起，負遲延責
    任。給付無確定期限者，債務人於債權人得請求給付時，經
    其催告而未為給付，自受催告時起，負遲延責任。其經債權
    人起訴而送達訴狀，或依督促程序送達支付命令，或為其他
    相類之行為者，與催告有同一之效力，民法第229條第1項、
    第2項定有明文。又遲延之債務，以支付金錢為標的者，債
    權人得請求依法定利率計算之遲延利息；應付利息之債務，
    其利率未經約定，亦無法律可據者，週年利率為5%，亦為民
    法第233條第1項前段、第203條所明定。本件原告請求之保
    留款係無確定期限之債務，而該保留款之清償期因系爭開發
    案停止開發並經中華民國仲裁協會於109年10月23日作成仲
    裁判斷而屆至，業如前述，應認原告自109年10月23日起始
    得請求被告給付保留款，依上開規定，本件遲延利息應自10
    9年10月23日起算。從而，原告依承攬契約法律關係請求被
    告給付5,339,948元，及自109年10月23日起至清償日止，按
    年息5%計算之利息，為有理由，應予准許；逾此範圍之請求
    ，則屬無據，應予駁回。
六、又本件原告並未陳明願供擔保請准宣告假執行，被告聲請駁
    回原告假執行之聲請，並陳明願供擔保請准宣告免為假執行
    ，並無必要。
七、本件事證已臻明確，兩造其餘攻擊防禦方法及所提證據，經
    本院審酌後，於判決結果均不生影響，爰不逐一論駁，附此
    敘明。
八、訴訟費用負擔之依據：民事訴訟法第78條。
中    華    民    國   110    年    5    月    18    日
                   工程法庭   法  官  張詠惠
以上正本係照原本作成。
如對本判決上訴，須於判決送達後20日內向本院提出上訴狀。如
委任律師提起上訴者，應一併繳納上訴審裁判費。
中    華    民    國   110    年    5    月    18    日
                              書記官  陳香伶